臺灣高等法院民事判決　　　　　　　　　 95年度上字第881號
上　訴　人　甲○○
訴訟代理人　黃炳飛律師
被 上訴 人　丙○○○○○○
法定代理人　乙○○
訴訟代理人　陳恂如律師
當事人間請求拆屋還地事件，上訴人對於中華民國95年 7月25日
臺灣板橋地方法院94年度訴字第1111號第一審判決提起上訴，本
院於96年5月8日言詞辯論終結，判決如下：
    主      文
上訴駁回。
第二審訴訟費用由上訴人負擔。
    事實及理由
一、本件被上訴人起訴主張：坐落台北縣土城市○○段第1207地
    號（原編台北縣土城鄉○○段溪頭小段第134之3地號）及同
    段第1208地號（原編台北縣土城鄉○○段溪頭小段第134之6
    地號）土地（以下合稱系爭土地），為伊所有，上訴人無正
    當權源，占有系爭土地及伊所有之另筆同段第1216地號（原
    編台北縣土城鄉○○段溪頭小段第134地號 ）、1217地號（
    原編為台北縣土城鄉○○段溪頭小段第134之5地號）土地，
    並於其上興建未辦保存登記之門牌號碼台北縣土城市○○路
    ○段460號房屋 (下稱系爭房屋)。伊曾就上開第1216、1217
    地號土地訴請上訴人拆屋還地，業經台灣板橋地方法院81年
    度訴字第788號、本院81年度重上字第359號、最高法院83年
    度台上字第 315號、本院83年度重上更(一)字第34號及最高法
    院84年度台抗字第23號等確定裁判伊勝訴確定（下稱前案)
    ，現於台灣板橋地方法院民事執行處81年度民執明字第6009
    號強制執行中，伊自得依所有物返還請求權，請求上訴人返
    還系爭土地；又上訴人無權占有系爭土地，伊亦得依侵權行
    為及不當得利之法律關係，請求上訴人賠償伊自民國94年8
    月16日起回溯5年，依系爭土地公告現值年息10%計算之損害
    金，爰提起本件訴訟，求為命： (一)上訴人應將坐落系爭第
    1207地號土地上如原判決附圖B3 所示、面積29.25平方公尺
    部分，及系爭第1208地號土地上如原判決附圖C 所示、面積
    34.37 平方公尺部分之地上建物拆除，將系爭土地返還被上
    訴人；並應給付被上訴人 227萬5397元及自追加訴訟狀繕本
    送達翌日（即94年8月17日）起至清償時止，按年息5% 計算
    之利息。(二)上訴人應自94年 8月17日起至拆屋返還系爭土地
    之日止，按年給付被上訴人46萬1427元之判決。
二、上訴人則以：系爭房屋為伊妻王陳日賢所有，且王陳日賢與
    伊三子王瑞德已於70年12月14日將戶籍遷入系爭房屋，伊非
    系爭房屋之所有權人，故無拆除系爭房屋之權限。又系爭土
    地依68年12月28日公布之土城頂埔地區都市計劃編定為「部
    分道路用地，部分高速公路用地」，即已限制使用，屬公眾
    得使用之道路，對被上訴人而言已無任何使用利益存在，惟
    依都市計劃法第51條但書規定，伊仍得為原來之使用，且伊
    亦一再表明願意承租，被上訴人卻堅持請求伊拆屋還地，執
    意收回系爭土地，無異置伊流離顛沛，顯然違反民法第148
    條：「權利之行使，不得違反公共利益，或以損害他人為主
    要目的」規定。再者，伊曾向林春寶買受同地段第1215地號
    土地，而林春寶前與被上訴人間就上開第1215地號土地與鄰
    地曾因耕者有其田政策而存在租賃關係，伊既由林春寶處受
    讓該1215地號土地，自應繼受林春寶之租賃權而與被上訴人
    存在租賃關係，被上訴人自無權請求拆屋還地。另系爭土地
    為道路用地，被上訴人主張以公告現值計算損害金或不當得
    利，難謂有法律上依據，縱以申報地價年息 10%計算仍屬過
    高，應以申報地價年息2%為適當等語置辯。
三、原審判決上訴人應將坐落系爭第1207地號土地上如原判決附
    圖編號B3所示、面積 29.25平方公尺部分，及系爭第1208地
    號土地上如原判決附圖編號C所示、面積34.37平方公尺部分
    之地上建物拆除，將該部分土地返還被上訴人；且應給付被
    上訴人15萬4444元及自94年 8月17日起至清償日止，按年息
    百分之五計算之利息，暨自94年 8月17日起至拆除上開所示
    地上物之日止，按年給付被上訴人 3萬1759元，並駁回被上
    訴人其餘之請求。上訴人不服，就其敗訴部分提起上訴，被
    上訴人則未聲明不服 (即原判決駁回被上訴人請求上訴人給
    付212萬953元及自94年 8月17日起算之法定遲延利息，暨自
    94年 8月17日起按年給付42萬9668元之不當得利部分，已告
    確定）。上訴人上訴聲明為：(一)原判決不利於上訴人部分廢
    棄。(二)上開廢棄部分，被上訴人在第一審之訴及假執行之聲
    請均駁回。被上訴人則於本院答辯聲明：上訴駁回。
四、本件經依民事訴訟法第463條準用同法第270條之1第1項第3
    款規定，整理並協議簡化爭點及不爭執點後，兩造同意僅就
    言詞辯論時所陳述之事實及主張之法律關係為論斷。查被上
    訴人主張系爭土地為其所有，上訴人於系爭土地及同地段第
    1216、1217地號土地上興建未辦理保存登記之系爭房屋，現
    仍與其配偶居住於系爭房屋內；而被上訴人曾於81年間就系
    爭房屋坐落之同地段第1216、1217地號土地部分，起訴請求
    上訴人拆屋還地，業經判決被上訴人勝訴確定，現於台灣板
    橋地方法院81年民執明字第6009號民事強制執行事件執行等
    情，有系爭土地登記謄本及前案之歷審判決書影本附卷可稽
    （依序見原審卷第5至6頁、第 7至18頁、第45至59頁），並
    為上訴人所不爭執，堪信被上訴人此部分主張之事實為真正
    。惟被上訴人主張上訴人無權占用系爭土地之情，則為上訴
    人所否認，並以前開情詞置辯，是本件應予審究之爭點厥為
    ：(一)上訴人是否有權占用系爭土地？(二)倘上訴人無權占有系
    爭土地，被上訴人請求上訴人返還之不當得利數額，究以若
    干為合理？茲析述如下：
  (一)按以無權占有為原因，請求返還土地者，占有人對土地所有
    權存在之事實無爭執，而僅以非無權占有為抗辯者，土地所
    有權人對其土地被無權占有之事實無舉證責任，占有人自應
    就其取得占有係有正當權源之事實證明之 (最高法院85年度
    台上字第1120號裁判要旨參照 )。查系爭土地為被上訴人所
    有，有土地登記簿謄本在卷可按 (見原審卷第5至6頁) ，並
    為上訴人所不爭執，則上訴人自應就其占有系爭土地之合法
    權源負舉證之責，被上訴人無須舉證證明上訴人無權占有；
    倘上訴人不能證明其有合法占有權源之事實，即應認被上訴
    人請求上訴人拆屋還地為有理由。
  (二)上訴人主張：系爭土地相鄰之同地段第1215地號土地係伊以
    買賣為原因而自前手林春寶所受讓，而林春寶前與被上訴人
    間就上開第1215地號土地與其他鄰地因耕者有其田政策而存
    有租賃關係，伊既由林春寶處受讓上開1215地號土地，自應
    繼受其租賃權，而與被上訴人存在租賃關係，可知伊就系爭
    土地有合法占有之權源等語，並提出土地登記謄本、被上訴
    人於36年間之起訴狀、會議記錄、調解申請書、調解委員會
    開會通知等影本為證 (見本院卷第31至48頁)。惟被上訴人
    否認兩造間就系爭土地存在租賃關係，辯稱：上訴人提出36
    年起訴狀、土城鄉祖田村會議記錄及調解申請書等影本，均
    不能證明為真正，且其中所涉土地係媽祖山上之土地即土城
    鄉○○段外內媽祖小段之土地，與系爭土地位於南北縱貫公
    路旁之平地迴然不同，仍無從證明上訴人就系爭土地有租賃
    關係存在等語。經查：
  1.縱令上訴人主張林春寶原為被上訴人之佃農，與被上訴人間
    存在租賃關係，嗣因耕者有其田政策而放領取得上開第1215
    地號土地等情屬實；惟該筆第1215地號土地既已放領而由林
    春寶取得所有權，即與被上訴人消滅原來之租佃關係，其後
    上訴人向林春寶購買該筆土地，亦無從承受林春寶與被上訴
    人間之租賃關係，遑論上開第1215地號土地並非系爭土地，
    自無從比附援引，主張系爭土地亦有租賃關係存在。至上訴
    人提出被上訴人於36年間之起訴狀、會議記錄、調解申請書
    、調解會委員開會通知等影本，其中所涉土地之地號均與系
    爭土地不同，無從證明與系爭土地有關。此外，上訴人就其
    主張占有之正當權源，並未提出其他證據以實其說，自難認
    其就系爭土地為有權占有。
  2.上訴人雖辯稱：系爭土地上之系爭房屋並非為伊所有，而係
    伊妻王陳日賢所有，伊無拆除之處分權云云。惟查：系爭房
    屋係屬未辦保存登記之建物，此為上訴人所不爭執，堪信為
    真實。而上訴人於前案第一審即台灣板橋地方法院81年度訴
    字第 788號事件審理時即自承系爭房屋係上訴人所出資興建
    ，當時為一時便宜之計，乃以其配偶王陳日賢為起造人及納
    稅名義人，惟上訴人並無將之贈與其配偶之意思等情，有該
    民事判決書在卷可參 (見原卷第7至10頁)。則系爭房屋既係
    上訴人與其配偶婚姻關係存續中，由夫即上訴人出資興建，
    且非上訴人配偶之原有財產或特有財產，依74年修正前民法
    親屬編之規定，系爭房屋所有權屬上訴人所有，上訴人即係
    有權處分該建物之人，此據上開民事判決認定在案，並經三
    審判決確定，亦有前案第一、二、三審判決及裁定附卷足稽
    。何況房屋稅納稅義務人與房屋所有權人不一定相同，而未
    辦理保存登記之房屋，應以實際出資興建起造之人，為原始
    取得之所有權人。因此，上訴人以王陳日賢為系爭房屋納稅
    義務人，辯稱系爭房屋為其妻所有，並非上訴人所有云云，
    要非可採。
  3.至上訴人雖另辯稱：被上訴人歷年來以拆屋還地方式取回土
    地後，大多任其荒廢，並未善加利用；且伊一再表明願意承
    租系爭土地，然被上訴人卻堅持請求伊拆屋還地，顯然其權
    利之行使違反公共利益或以損害他人為目的云云，並提出照
    片6幀為證 (見本院卷第78至80頁)。惟被上訴人辯稱：系爭
    房屋總面積為413.36平方公尺，而本件請求上訴人拆屋返還
    之系爭土地面積僅 63.62平方公尺，至於系爭房屋坐落其他
    349.74平方公尺之土地，約占房屋總面積80％部分，業經前
    案訴請法院判決拆屋還地確定，故被上訴人請求上訴人返還
    系爭土地，並無權利濫用之虞等語。經查：被上訴人為系爭
    土地所有權人，其因系爭土地遭上訴人無權占用，請求上訴
    人拆除系爭土地上之房屋，乃權利之正當行使，尚難認有何
    違反公共利益或以損害他人為目的之情形。縱認上訴人曾提
    出承租系爭土地之要約，惟租賃關係之成立涉及租金之多寡
    、租期長短及兩造之信賴程度，被上訴人基於其為系爭土地
    所有權人地位，本有自由衡量決定之權利，自難僅以被上訴
    人不同意上訴人之租賃條件，遽認被上訴人有權利濫用之情
    事。此外，上訴人提出之照片與系爭土地無涉，亦難為上訴
    人有利之認定。是上訴人此部分辯解，亦無足取。
  4.從而，被上訴人主張上訴人為系爭房屋所有權人，有拆除系
    爭房屋之處分權，並基於所有物返還請求權，請求上訴人將
    系爭1207地號土地上如原判決附圖B3所示面積 29.25平方公
    尺部分，及如原判決附圖C所示面積34.37平方公尺部分之系
    爭房屋拆除，將土地返還被上訴人，洵為有據。
  (三)按無法律上之原因而受利益，致他人受損害者，應返還其利
    益，民法第 179條前段定有明文。又無權占有他人土地，可
    能獲得相當於租金之利益為社會通常之觀念 (最高法院61年
    度台上字第1695號判例要旨參照) 。查上訴人所有之系爭房
    屋無權占用被上訴人所有系爭第1207、1208地號土地上如原
    判決附圖B3、C 所示部分，揆諸上開說明，應認獲有相當於
    租金之利益，致被上訴人受有損害，是被上訴人依不當得利
    法律關係，請求上訴人返還自追加訴訟狀繕本送達之日即94
    年8月16日起回溯 5年，暨自94年8月17日至拆除如原判決附
    圖B3、C 所示系爭土地上之系爭房屋、返還無權占有土地之
    日止，按年給付相當於租金之不當得利，自屬有據。
  (四)次按土地法第97條第 1項規定：「城市地方房屋之租金，以
    不超過土地及其建築物申報總價年息10%為限 」，此於租用
    基地建築房屋時準用之，同法第 105條定有明文。又「舉辦
    規定地價或重新規定地價時，土地所有權人未於公告期間申
    報地價者，以公告地價 80%為其申報地價。．．．申報之地
    價未滿公告地價80%時，得照價收買或以公告地價80%為其申
    報地價」，平均地權條例第16條亦有規定。查系爭第1207、
    1208地號土地自89年度迄95年度之申報地價均分別為7840元
    、7840元、7840元、8320元、8320元、8320元、8320元，有
    台北縣板橋市地政事務所94年9月19日北縣板地資字第09400
    11486號函文所附申報地價、台北縣地政資訊服務網查詢表2
    紙附卷可憑 (見原審卷第96至97頁、第273至274頁) 。審酌
    上訴人無權占用之系爭土地坐落於台北縣土城市○○路 ○段
    路旁，面臨20米寬之中央路，周圍交通尚稱便利，中央路往
    台北方向有 7至10層樓高之建物，並有商店等情，業據原審
    到場勘驗屬實，並製有勘驗筆錄在卷可稽(見原審卷第210至
    214頁)，本院因認計算被上訴人因上訴人無權占有系爭土地
    所受之損害，應以年息6%為適當。因此，被上訴人請求上訴
    人給付自94年8月16日起回溯5年相當於租金之不當得利15萬
    4444元（詳如附表一所示計算式），暨自94年 8月17日至拆
    除系爭第1207、1208地號土地上如原判決附圖所示B3、C 部
    分之系爭房屋而返還上開土地之日止，按年給付相當於租金
    之不當得利 3萬1759元（詳如附表二所示計算式），即有理
    由。上訴人抗辯應以申報地價年息 2％計算相當於租金之不
    當得利云云，尚屬無據，洵無可採。
五、綜上所述，被上訴人依所有物返還請求權及不當得利之法律
    關係，請求：(一)上訴人應將坐落系爭第1207地號土地上如原
    判決附圖編號B3 所示、面積29.25平方公尺部分，及系爭第
    1208地號土地上如原判決附圖編號C所示、面積34.37平方公
    尺部分之地上建物拆除，將該部分土地返還被上訴人；(二)上
    訴人應給付被上訴人15萬4444元及自94年 8月17日起至清償
    日止，按年息百分之五計算之利息，暨自94年 8月17日起至
    拆除前開所示地上物之日止，按年給付被上訴人 3萬1759元
    ，為有理由，應予准許。原審就此部分為上訴人敗訴之判決
    ，並無不合。上訴意旨指摘原判決此部分不當，求予廢棄改
    判，為無理由，應予駁回。
六、本件為判決基礎之事證已臻明確，本院經逐一審酌兩造歷審
    所提其餘攻擊、防禦方法及援用之證據，均與前開論斷結果
    無礙，爰不再一一論述，併此敘明。
七、據上論結，本件上訴為無理由，依民事訴訟法第449條第1項
    、第78條，判決如主文。
中　　華　　民　　國　　96　　年　　5 　　月　　29　　日
                    民事第十庭
                        審判長法　官  阮富枝
                              法  官  陳財旺
                              法  官  吳麗惠
正本係照原本作成。
上訴人如不服本判決，應於收受送達後20日內向本院提出上訴書
狀，其未表明上訴理由者，應於提出上訴後20日內向本院補提理
由書狀（均須按他造當事人之人數附繕本）上訴時應提出委任律
師或具有律師資格之人之委任狀；委任有律師資格者，另應附具
律師資格證書及釋明委任人與受任人有民事訴訟法第466條之1第
1項但書或第2項（詳附註）所定關係之釋明文書影本。
中　　華　　民　　國　　96　　年　　5 　　月　　30　　日
                              書記官  陶美玲
附註：
民事訴訟法第466條之1（第1項、第2項）：
對於第二審判決上訴，上訴人應委任律師為訴訟代理人。但上訴
人或其他法定代理人具有律師資格者，不在此限。
上訴人之配偶、三親等內之血親、二親等內之姻親，或上訴人為
法人、中央或地方機關時，其所屬專任人員具有律師資格並經法
院認為適當者，亦得為第三審訴訟代理人。
附表一：自89年8 月17日起至94年8 月16日止相當於租金之不當
得利計算式：（元以下均四捨五入）
(1)自89年8 月17日至89年12月31日止：（29.25 ＋34.37）㎡ ×
  7840元×6%×137 ／365 （自89年8 月17日至89年12月31日止
  ，計137 天）＝11233 元。
(2)90年度：（29.25 ＋34.37）㎡ ×7840元×6%＝29927 元。
(3)91年度：（29.25 ＋34.37）㎡ ×7840元×6%＝29927 元。
(4)92年度：（29.25 ＋34.37）㎡ ×8320元×6%＝31759 元。
(5)93年度：（29.25 ＋34.37）㎡ ×8320元×6%＝31759 元。
(6)自94年1 月1 日至同年8 月16日止：（29.25 ＋34.37）㎡ ×
  8320元×6%×228／365 ＝19839 元。
以上(1)至(6)合計154444元。
附表二：自94年8月17日至上訴人拆除系爭土地上如附圖B3及C所
        示範圍之地上建物之日止，按年應給付被上訴人相當於
        租金之不當得利計算式：（29.25＋34.37）㎡×8320元
        ×6%＝31759元（元以下四捨五入）。
